【裁判字號】    96,醫訴,3
【裁判日期】    970408
【裁判案由】    過失致死
【裁判全文】
臺灣板橋地方法院刑事判決               96年度醫訴字第3號
公  訴  人  臺灣板橋地方法院檢察署檢察官
被      告  乙○○
選任辯護人  黃清濱律師
上列被告因業務過失致死案件，經檢察官提起公訴（95年度偵字
第27716號），本院判決如下：
    主  文
乙○○無罪。
    理  由
一、公訴意旨略以：被告乙○○前係財團法人長庚醫院林口總院
    （下稱林口長庚醫院）急診室小兒科醫師，為從事醫療業務
     之人。廖家淵之子廖０瑄（民國【下同】93年出生，真實
     姓名年籍詳卷，已歿）於93年12月26日凌晨2 時許，因有
     嘔吐、哭鬧、咳嗽及流鼻水症狀，廖家淵發現後即緊急送
     往財團法人亞東紀念醫院（下稱亞東醫院）掛號急診，經
     亞東醫院小兒科急診室醫師梁翔（涉犯業務過失致死罪部
     分，業經臺灣板橋地方法院檢察署檢察官不起訴處分）檢
     查，認係呼吸道感染、急性胃炎及脫水現象，給予靜脈點
     滴注射與症狀治療藥物後，因廖０瑄情況好轉，於同日上
     午10時20分許返家；惟廖家淵於同日中午12時許，發現其
     子廖０瑄有血便現象，隨即撥打亞東醫院急診室電話詢問
     ，該姓名年籍不詳之急診室護士答覆稱要廖家淵再觀察，
     然廖家淵認其子廖０瑄病況未好，轉趨嚴重，隨即於同日
     下午3 時許，再將廖０瑄轉送林口長庚醫院掛號急診，經
     被告乙○○醫師檢查，認係急性胃炎與上呼吸道感染，給
     予症狀治療藥物後，因廖０瑄活力改善，於同日下午4 時
     51 分 許由廖家淵帶同返家，惟被告乙○○就診時，竟未
     發現廖家淵及廖琴華有告知廖０瑄除有多次嘔吐及呻吟現
     象外，另有血便情形，屬腸套疊前兆症狀，本應注意予以
     適當治療或照以超音波、X 光機檢查，竟疏未注意及此。
     嗣於同日晚間11時許，廖０瑄因身體孱弱，病情益加嚴重
     ，廖家淵帶廖０瑄至亞東醫院急救後，仍於翌（27）日3
     時20 分 許因腸套疊病發宣告不治死亡，因認被告乙○○
     涉犯刑法第276 條第2 項業務過失致人於死之罪嫌等語。
二、按犯罪事實應依證據認定之，無證據不得認定犯罪事實；又
    不能證明被告犯罪者，應諭知無罪之判決，刑事訴訟法第15
    4 條第2 項、第301 條第1 項分別定有明文。次按犯罪事實
    之認定，應憑真實之證據，倘證據是否真實尚欠明確，自難
    以擬制推測之方式，為其判斷之基礎；而認定犯罪事實之證
    據係指足以認定被告確有犯罪行為之積極證據而言，該項證
    據自須適合於被告犯罪事實之認定，始得採為斷罪之資料，
    最高法院53年臺上字第656 號、29年上字第3105號判例意旨
    可資參照。再者刑事訴訟上證明之資料，無論為直接或間接
    證據，均須達於通常一般之人均不致有所懷疑，而得確信其
    為真實之程度，始得據為有罪之認定，若其關於被告是否犯
    罪之證明未能達此程度，而有合理懷疑之存在，致使無從形
    成有罪之確信，根據「罪證有疑，利於被告」之證據法則，
    即不得遽為不利被告之認定，亦有最高法院76年臺上字第49
    86號判例意旨足資參照。其以情況證據（即間接證據）斷罪
    時，尤須基於該證據在直接關係上所可證明之他項情況事實
    ，本乎推理作用足以確證被告有罪，方為合法，不得徒憑主
    觀上之推想，將一般經驗有利被告之其他合理情況逕予排除
    ，此觀諸最高法院32年上字第67號判例意旨亦甚彰明。又按
    刑事訴訟法第161 條已於91年2 月8 日修正公布，其第1 項
    規定：檢察官就被告犯罪事實，應負舉證責任，並指出證明
    之方法。因此，檢察官對於起訴之犯罪事實，應負提出證據
    及說服之實質舉證責任。倘其所提出之證據，不足為被告有
    罪之積極證明，或其指出證明之方法，無從說服法院以形成
    被告有罪之心證，基於無罪推定之原則，自應為被告無罪判
    決之諭知，最高法院92年臺上字第128 號判例意旨亦資參照
    。
三、本件公訴人認被告乙○○涉有業務過失致人於死之罪嫌，無
    非係以告訴人廖家淵（現己更名為丁○○）於警詢及偵查中
    之證述、證人廖琴華於偵查中之證述及法務部法醫研究所94
    年3 月14日（93）法醫所醫鑑字第2025號鑑定書及行政院衛
    生署醫事審議委員會95年8 月21日編號0000000 鑑定書為其
    主要論據。訊據被告乙○○對於以下事項不爭執：（一）被
    告前係林口長庚醫院急診室小兒科醫師，為從事醫療業務之
    人員。（二）被害人廖童於93年12月26日下午3 時許至林口
    長庚醫院掛號急診，被害人家屬當時有告知被告被害人廖童
    有嘔吐情形，經被告檢查認係急診性胃炎與上呼吸道感染，
    經藥物治療於當日下午4 時51分出院。（三）被害人廖童於
    93年12月27日上午3 時20分許因腸套疊併發不治死亡；惟堅
    決否認有何業務過失致人於死之犯行，並辯稱：被害人廖童
    之父、母廖家淵（現己更名為丁○○）、廖琴華並無告知伊
    被害人廖童有血便及哭鬧不安之情形等語。
四、經查：
 (一)依卷附之法務部法醫研究所94年3 月14日法醫理字第09400
     00526 號函暨所附（93）法醫所醫鑑字第2025號鑑定書所
     載鑑定結果：「死者廖０瑄，9 個月又9 天大男嬰，死亡
     原因為腸套疊，，死亡方式為病死。」（見臺灣板橋地方
     法院檢察署93年度相字第1578號相驗卷宗第64頁），又依
     上開鑑定書內所載「鑑定經過一、肉眼觀察：胸腹背部：
     胸部對稱平坦無外傷，腹部柔軟無腫塊，下腹部廣泛綠色
     死後變化，背部無外傷。二、內景觀察：腹腔：腹腔內臟
     器位置正常，肝臟、脾臟無外傷破裂，後腹膜腔無外傷出
     血，胰臟無斷裂，上消化道無破裂穿孔，下段腸道在盲腸
     觸得一由小腸末端迴腸反疝入盲腸所形成之香腸形狀套疊
     硬塊。三、內臟器官檢查： (八)小 腸上段無破裂穿孔，
     在盲腸觸得一由小腸末端迴腸反疝入盲腸所形成之香腸形
     狀套疊硬塊，套疊位置腸道鬱壞疽變化。」（見上開相驗
     卷宗第62頁反面及第63頁）；再依行政院衛生署95年8 月
     21日衛署醫字第0950212493號函所附之該署醫事審議委員
     會編號0000000 鑑定書於鑑定意見部分亦載明：「綜合病
     程及屍體解剖結果，本案為一嬰兒罹患腸套疊而造成之病
     例。茲提供鑑定意見如下： (一)腸 套疊的典型症狀為一
     本來正常的嬰幼兒突然發生陣發性嚴重腹絞痛，造成嬰幼
     兒間歇性的大聲哭鬧。通常在疾病早期會伴隨嘔吐，60%
     的病童會解帶血之黏液便。病童在初期可能在陣發的腹痛
     發作期之間表現出正常的精神及活動力，但如果腸套疊一
     直未被解除，則病童之精神活力會慢慢變差，並進展成休
     克狀態，最終幾乎都會死亡。 (二)臨 床上，會懷疑罹患
     腸套疊之最主要根據為嬰幼兒有固定間歇性的哭鬧，否則
     診斷上不易與急性腸胃炎區分。根據亞東紀念醫院和長庚
     醫院林口分院醫師之病歷記錄，家長的主訴均為嘔吐，並
     未記載病童有間歇性哭鬧，僅在亞東紀念醫院之護理記錄
     上記載「病人因晚上哭鬧，有吐及腹瀉入ER（急診室）」
     。以當時病童之病況，若家長未與醫師提及病童曾有間歇
     性的哭鬧，以多次嘔吐症狀而言，急性胃炎為一合理之判
     斷，兩位醫師所作之處置亦符合醫學常規。反之，若病童
     家屬曾告知醫師病童有間歇性的哭鬧，或者在觀察過程中
     發現病童有間歇性的哭鬧，加上多次的嘔吐及血便，醫師
     應將腸套疊列入鑑別診斷並加以治療，否則即未盡到診療
     上之注意，應有疏失。 (三)根 據多次訊問筆錄，家長均
     只提及病童之症狀為嘔吐，並未提及是否曾有哭鬧，而醫
     師的病歷記錄上亦未記載病童曾有哭鬧，另，家長主訴為
     「血便」而長庚紀念醫院病歷記載為「暗棕色水便」，醫
     師是否知道病童曾有間歇性的哭鬧，及家長是否曾向乙○○醫師提及「血便」或是「暗棕色水便」，請逕調查事實
     認定。」（見上開相驗卷宗第100 頁至第103 頁）。是依
     上開法務部法醫研究所及行政院衛生署醫事審議委員會鑑
     定書均無法以此認定被告乙○○於醫療被害人廖童時有何
     過失之情形。
 (二)又公訴人認定被告涉犯刑法業務過失致死之罪嫌，係以告
     訴人即被害人廖童之父廖家淵（現己更名為丁○○）於警
     詢中指稱：「我因（26日）凌晨2 時許發現我兒子廖０瑄
     嘔吐，於是我趕緊送去亞東醫院治療打點滴，醫師告訴是
     感冒引起的，至早上11時表示無礙，並預約27日下午14時
     就診就返家，到下午1 時許發現大便內有血，並打電話向
     亞東醫院詢問急診室告知無疑，說在觀察看看，我就下午3
     時許送往林口長庚醫院，治療醫師也告知是感冒引起的，
     當日晚上（26日）19時許就返家休息，到晚上23時許發現
     廖０瑄狀況不對，就趕緊送至亞東醫院救治，急救至（27
     日）1 時30分許醫生就放棄急救，到3 時30分許廖０瑄就
     死亡了」，復於偵查中陳稱：「因為死者嘔吐，我們就送
     至亞東醫院，醫院說只是小感冒打點滴就好，點滴打到26
     日11時許，醫生說已無大礙叫我們回去，回去後，死者排
     血紅色的便，打電話到亞東急診室的護士說沒關係，請我
     們再觀察，我們再送林口長庚診斷也是一樣。」、「我有
     說小孩會嘔吐、肚子很燙，感覺很不舒服，後來我們還有
     打電話跟醫院說小孩有血便的狀況。」（見上開相驗卷宗
     第5 頁、第11頁反面、第69頁），又稱：「‧‧‧26日早
     上8 、9 點發現小孩並沒有好轉，我們就把小孩帶到長庚
     醫院就診，是乙○○醫師看診，我跟林醫師說小孩有血便
     的狀況及之前有到亞東醫院看診，亞東認為是感冒發燒，
     但小孩病情沒有好轉，所以懷疑亞東診斷有誤。在長庚我
     有向林醫生說（指說暗棕色水便之事），在亞東沒有」，
     之後又稱：「是我太太廖琴華有向乙○○醫生陳述小孩有
     血便的情形」（見95年度偵字第27716 號偵查卷第6 頁、
     第22頁）。然依上開告訴人廖家淵對於被害人廖０瑄有血
     便之情形，先則陳稱係打電話至亞東醫院急診室告知護士
     ，之後又指稱至林口長庚醫院急診時有告知被告，嗣又再
     改稱係太太廖琴華告知被告云云。是以告訴人廖家淵先後
     之陳述已有不一。再者依長庚醫院病歷及護理紀錄所載，
     被害人廖童係於93年12月26日下午2 時54分至該院急診，
     當時主訴有嘔吐併輕微咳嗽及流鼻水情形，且有水瀉1 次
     （顏色為深棕色），並有輕微發燒（體溫38.1℃）；經被
     告理學檢查後發現病童喉嚨發炎、呼吸音正常、心跳規則
     無雜音、呼吸23次/ 分、腹部柔軟、腸音正常及微脈情形
     ，且週邊血液循環良好，CRT<2 秒。背部四肢無異常發現
     。根據以上檢查及病史，被告給予急性胃炎併上呼吸道感
     染之診斷，並於藥物治療及於急診觀察1 小時及暫時禁食
     之醫囑。而在觀察期間，因病童精神活動上升且無嘔吐情
     形，家屬即要求回家觀察，當時戊○○醫師基於以上病情
     ，於下午4 時51分同意病童出院，並予口服藥物治療及門
     診追蹤之醫囑，有該院病歷及急診護理記錄以及該院96年
     12 月17 日（96）長庚醫北字第6565號函在卷可稽（見同
     上相驗卷第49頁至第54頁及附於本院審理卷內）。是依上
     開病歷資料並無被害人廖童之父、母廖家淵、廖琴華指稱
     有告知被告廖童有血便之情形，再者依上開急診護理記錄
     上所載被害人廖童於93年12月26日15時12分至16時51分離
     院，其間被害人廖童並未有腸套疊之症狀即血便或間歇性
     哭鬧不安之症狀。又依證人即當時於長庚醫院急診室之護
     士甲○○於本院審理時亦結證稱：「辯護人問：這裡面（
     指急診護理記錄）有無病人在長庚出現血便、或肚子有出
     現香腸狀硬塊及哭鬧不安之情緒？證人答：依據護理記錄
     是沒有。辯護人問：你們護理人員是否完全依據病人的指
     訴還有自己觀察的結果去製作？證人答：是的」（見本院
     審理卷所附97年3 月18日審判筆錄）。
五、綜上所述，本件依公訴人所提證據，不足以證明被告乙○○
    於醫治被害人廖童時有應注意、能注意而不注意之過失情節
    ，依「罪證有疑，利於被告」原則，被告辯稱其並無過失等
    語，堪可採信。此外，復查無其他積極證據足資證明被告有
    何業務過失致死之犯行，既不能證明被告犯罪，自應為無罪
    判決之諭知。
六、另被告之選任辯護人請求詰問證人戊○○、丙○○2 人乙節
    ，惟查；本院認公訴人既就卷內長庚醫院之急診護理記錄之
    證據能力並不爭執，而依上開護理記錄之記載已極為明確，
    故本院認無再予詰問證人戊○○、丙○○2 人之必要；又公
    訴人認告訴人究有無告知被害人廖童血便之事，請求將被告
    乙○○及告訴人廖家淵（現已更名為丁○○）送測謊鑑定乙
    事，惟本院認「測謊」係以曾否從事某一具體『行為』作為
    測試標的，受測者回答問題時之生理反應經儀器紀錄後據以
    研判有無說謊，受測者有無從事某一具體犯罪行為，面對測
    謊時已轉化為內在記憶僅受測者知悉，當其外在口語回答與
    內在記憶不一致時，其生理即形成衝突，而產生情緒波動之
    反應，此衝突造成生理反應現象不因施測者詢問之題序、語
    氣之變化而消失，僅說謊者有之，未說謊者因無行為之記憶
    ，故其回答無內外在衝突造成之生理反應。又測謊以曾否從
    事具體『行為』作為主要測試標的，有意義之具體行為係屬
    長期記憶不致遺忘，抽象概念如數字、時間、內在意識歷程
    、口語意思表示或主觀感受等，或有遺忘可能或僅為自身所
    體驗，以此作為測試標的，則其生理反應將無法形成內外衝
    突之特徵，測謊結果即無從研判，是公訴人請求告訴人有無
    對被告說廖童有血便，及被告是否聽聞告訴人為上述之言論
    ，此係屬語言意思表示，既係涉及個人內在意識歷程、口語
    意思表示或主觀感受，非測謊測所能研判其真偽，縱被告與
    告訴人接受測謊，亦無從採為憑信。故本院認公訴人要求被
    告與告訴人一起接受測謊，並無必要，附此說明。
據上論斷，應依刑事訴訟法第301第1項，判決如主文。
本案經檢察官吳文正到庭執行職務
中    華    民    國    97    年    4     月    8     日
                刑事第五庭審判長法  官  陳  財  旺
                                法  官  黎  錦  福
                                法  官  潘  長  生
以上正本證明與原本無異。
如不服本判決，應於送達後10日內，向本院提出上訴狀。
                                書記官  彭  麗  紅
中    華    民    國    97    年    4     月    8     日


司法院資訊處製作；財團法人民間司法改革基金會備份。
